最高法院刑事判決　　　　　　　　　　　　　　　九十三年度台上字第二一八０號
　　上　訴　人　乙　○
　　　　　　　　甲○○
右上訴人等因妨害投票案件，不服台灣高等法院中華民國九十二年十一月四日第二審
判決（九十二年度上訴字第三一七四號，起訴案號：台灣板橋地方法院檢察署九十一
年度偵字第一三二號），提起上訴，本院判決如左：
    主  文
原判決撤銷，發回台灣高等法院。
    理  由
本件原判決認定上訴人乙○、甲○○二人為父子，均知悉其友人康銘祥將登記參加民
國九十一年六月八日台北縣中和市第七屆清穗里里長之選舉（與市民代表選舉合併舉
行），除由乙○出任康銘祥競選總部委員外，二人竟共同基於使前開選舉投票發生不
正確結果之概括犯意聯絡，明知二人並未實際居住於不知情之友人李世本位於台北縣
中和市○○里○○街二一五巷十弄九號之戶籍所在地內，仍由乙○委託不知情之長媳
黃寶珠分別於九十一年二月一日及同年月十八日，持甲○○、乙○提供之印章及戶籍
文件，到台北縣中和市第二戶政事務所，代辦將戶籍遷入李世本前開戶籍所在地內，
俾使甲○○、乙○二人得以取得台北縣中和市清穗里里長選舉之選舉人資格，並擬於
九十一年六月八日投票支持康銘祥當選台北縣中和市清穗里里長，使該選舉投票發生
不正確之結果。嗣因乙○係於九十一年二月十八日始遷入該清穗里之選舉區內，居住
期間未滿四個月，不符合公職人員選舉罷免法之規定，而無選舉權，致無法前往投票
；而由甲○○即於九十一年六月八日投票當日，前往指定之某投開票處所投票，二人
即以此不正之方法，使該選區之整體投票結果發生不正確之結果等情，因而撤銷第一
審之判決，改判均論處乙○、甲○○共同以非法之方法，使投票發生不正確之結果各
罪刑（各處有期徒刑參月，均諭知易科罰金折算之標準，並各褫奪公權壹年）之判決
，固非無見。
惟按認定犯罪事實應依證據，無證據不得推定其犯罪事實，故被告否認犯罪事實所為
之辯解，縱屬不能成立，仍應以積極證據足資證明其犯罪行為，始得為有罪事實之認
定。又按公職人員之選舉係採普通、平等、直接及無記名單記投票法，且我國民主政
治在多元自由發展之情況下，人民已能依其自由意志支持其選擇之候選人，即便是在
同一家庭中父母、子女、夫妻間有不同之支持對象，或先後為不同支持對象之表態，
或心中保留，均屬常態。查上訴人乙○係上開台北縣中和市清穗里里長候選人康銘祥
競選總部之委員，衡情固可認定該次選舉之傾向，然究竟上訴人甲○○如何事先與乙
○有共同謀議，以不實之戶籍遷入以取得投票權之方法，進而投票而妨害該次選舉之
結果，原判決並未說明其依憑之證據及理由，揆之首開說明，自與證據法則有違。又
關於公職人員選舉之投票行為，僅取得選舉權人資格者始得行使，其他人不得取代其
資格，代為行使投票行為，故投票行為本質上具有身分之特定性。苟行為人本擬以不
實之遷入戶籍為方法，以取得選舉權人之資格，並進而以投票行為妨害選舉之結果，
然客觀上並無法取得選舉權人之資格者，就此而言，因該不實之戶籍遷入，客觀上自
始即無從使投票發生不正確之結果，自無刑法第一百四十六條妨害投票罪之適用問題
。本件依原判決事實之認定，乙○固於上開選舉之前，委託不知情之長媳黃寶珠於九
十一年二月十八日為不實之戶籍遷入行為，然遷入後因距選舉之日未滿四個月，不符
合公職人員選舉罷免法之規定而未取得選舉權之資格，致無從參加投票等情，如屬無
訛，揆之上開說明，乙○不實之戶籍遷入行為，因客觀上無法取得選舉權人之資格，
自始即無從使投票發生不正確之結果，自不能以刑法第一百四十六條之罪相繩。又上
訴人等本均同住於一戶，而甲○○係九十一年二月一日將戶籍遷入，與乙○係同年二
月十八日始遷入同一戶籍內，相差十七日，且僅甲○○一人前往投票。若乙○與甲○
○先後為不實戶籍之遷移行為，如均屬無訛，上訴人等是否自始即係基於共同犯意聯
絡而推由甲○○一人非法取得選舉權，進而投票使投票發生不正確之結果，或僅係各
別為自己非法取得選舉權進而投票以影響投票結果，亦有進一步研求之必要。又原判
決理由一、既謂甲○○辯稱：「…伊後來是投票給何地鐘云云」等語，卻又認上訴人
乙○、甲○○均坦承委託黃寶珠將戶籍遷入李世本位於台北縣中和市○○里○○街二
一五巷十弄九號之戶內，「並由甲○○如期支持康銘祥前往投票」等情屬實云云，前
後不相一致，亦非妥適。以上或為上訴意旨所指摘，或為本院得依職權調查之事項，
應認原判決有發回更審之原因。
據上論結，應依刑事訴訟法第三百九十七條、第四百零一條，判決如主文。
中　　　華　　　民　　　國　　九十三　　年　　　四　　　月　　二十九　　日
                              最高法院刑事第七庭
                                  審判長法官  莊　登　照
                                        法官  洪　明　輝
                                        法官  黃　一　鑫
                                        法官  魏　新　和
                                        法官  林　秀　夫
      右正本證明與原本無異
                                              書  記  官
中　　　華　　　民　　　國　　九十三　　年　　　五　　　月　　　五　　　日
                                                                        Ｑ
